ACORDAO-COMPLETO-2348525

ACÓRDÃO 2680/2019 ATA 8/2019 - PRIMEIRA CÂMARA

VISTOS, relatados e discutidos estes autos de embargos de declaração opostos pelo Sr. Yves Ribeiro de Albuquerque ao Acórdão 1142/2019-TCU-Primeira Câmara, que negou provimento a recurso de reconsideração interposto pelo responsável contra o Acórdão 3886/2018-TCU-Primeira Câmara,
ACORDAM os Ministros do Tribunal de Contas da União, reunidos em sessão da 1ª Câmara, ante as razões expostas pelo Relator, em:
9.1. conhecer dos embargos de declaração opostos pelo Sr. Yves Ribeiro de Albuquerque, para, no mérito, rejeitá-los; 
9.2. dar ciência desta deliberação ao embargante.

Embargos de declaração interposto por Yves Ribeiro de Albuquerque contra decisão que denegou provimento a recurso de reconsideração interposto contra deliberação que julgou irregulares suas contas e lhe condenou ao pagamento de débito e multa, em virtude da inexecução parcial do objeto do Convênio 337/2002, celebrado entre o Município de Paulista/PE e o Ministério da Integração Nacional, visando à execução de obras de microdrenagem com implantação de rede pluvial, regularização de canal e meio fio com linha d'água no Bairro Pau Amarelo.

Primeira Câmara

Prefeitura Municipal de Paulista - PE.

3. Interessados/Responsáveis/Recorrentes:
3.1. Responsáveis: Antônio Wilson Speck (XXX.821.704-XX); Yves Ribeiro de Albuquerque (XXX.986.874-XX)
3.2. Recorrente: Yves Ribeiro de Albuquerque (XXX.986.874-XX).

13.1. Ministros presentes: Walton Alencar Rodrigues (Presidente), Benjamin Zymler (Relator), Bruno Dantas e Vital do Rêgo.

ACORDAO-COMPLETO-2466423

Acórdão 930/2021 - Plenário

BENJAMIN ZYMLER

Ministro Benjamin Zymler.

Trata-se de embargos de declaração opostos pelo Sr. Yves Ribeiro de Albuquerque (peça 72) em desfavor do Acórdão 1142/2019-TCU-Primeira Câmara, lavrado nos seguintes termos:
"VISTOS, relatados e discutidos estes autos em que se aprecia recurso de reconsideração interposto pelo Sr. Yves Ribeiro de Albuquerque contra o Acórdão 3886/2018-TCU-Primeira Câmara, por meio do qual este Tribunal julgou Tomada de Contas Especial instaurada pelo Ministério da Integração Nacional, em decorrência da execução parcial do objeto do Convênio 337/2002, celebrado entre o Município de Paulista/PE e o mencionado órgão ministerial, visando à execução de obras de microdrenagem com implantação de rede pluvial, regularização de canal e meio fio com linha d'água no Bairro Pau Amarelo,
ACORDAM os Ministros do Tribunal de Contas da União, reunidos em sessão da 1ª Câmara, diante das razões expostas pelo Relator, em:
9.1. com fundamento no arts. 32, inciso I, e 33 da Lei 8.443/1992, conhecer e negar provimento ao presente recurso de reconsideração, mantendo-se inalterado o Acórdão 3886/2018-TCU-Primeira Câmara;
9.2. dar ciência deste acórdão ao recorrente."
2.	A peça recursal do Sr. Yves Ribeiro de Albuquerque, após contextualizar o julgado recorrido, aponta omissão no acórdão embargado, no que concerne ao pedido de convalidação do ato, em virtude de necessidade de adequação do projeto às situações de campo verificadas na execução do Convênio 337/2002.
3.	Neste ponto, o embargante faz alusão aos termos de petição dirigida ao então Diretor de Gestão Interna da Secretaria Executiva do Ministério da Integração, em 21/12/2012, que assim aduz (grifos no original) :
"Pelo que se extrai dos autos do processo em epígrafe, de fato ocorreu a necessidade de alteração dos termos inicial do projeto, de modo a atender às necessidades encontradas no decorrer da execução dos serviços, sendo necessária a confecção de estudos técnicos e nova contratação com os fins de atender o objetivo do Convênio celebrado, adequando a meta física inicialmente delimitada de modo de se pudesse se compatibilizar com a realidade existente na localidade."
4.	Aduz que a referida alteração se deu exclusivamente por conta de dificuldade verificada no terreno, que impossibilitava a continuidade da obra nos moldes do projeto básico original, conforme justificativa técnica de lavra dos engenheiros José Paes Xavier Nunes e Gustavo Nunes Caminha, já inclusa nos autos.
5. 	O embargante prossegue afirmando que o objeto do convênio foi efetivamente executado, com esta pequena ressalva de ter sido adequado às realidades locais, com a devida modificação e respectiva aprovação do novo projeto, ainda que, por equívoco, não tenha sido feita a respectiva formalização. Assim, foi requerida a consequente convalidação ao Ministério da Integração Nacional.
6.	Perante tal situação, os interesses dos munícipes de Paulista/PE teriam sido plenamente atingidos pela alteração ao plano de trabalho inicial, já que se executado como inicialmente previsto, não se atingiria a finalidade a que se propôs o convênio, ou seja, eliminar um ponto crítico de alagamentos.
7.	Por fim, alega que o embargante que a obrigação de reparar dano decorre de ação, omissão voluntária, negligência ou imperícia, viola direito ou causa prejuízo a outrem, nos termos do art. 159 do CC, o que não resta demonstrado em relação ao embargante, o qual ainda frisa que o presente caso não versa sobre superfaturamento, inexecução de serviços ou qualquer outra irregularidade grave.
8.	Assim, o embargante requer o provimento dos seus embargos solicitando "Que no pedido da alínea X, não houve decisão nem pronunciamento acerca do fato exposto e pedido, (artigos 1.022 c/c 489 do CPC) , dignando-se o Juízo a completar o acórdão para discriminar omissão existente no trecho que a considera omissa, por questão de justiça".	
	É o Relatório.

8.1. Gilberto Lopes de Albuquerque Filho (21.397/OAB-PE) e outros, representando Yves Ribeiro de Albuquerque.  
8.2. Carlos Henrique Vieira de Andrada (12135/OAB-PE) e outros, representando Antônio Wilson Speck.

Subprocurador-Geral Lucas Rocha Furtado.

TOMADA DE CONTAS ESPECIAL. CONVÊNIO 337/2002. OBRAS DE MICRODRENAGEM, COM IMPLANTAÇÃO DE REDE PLUVIAL, REGULARIZAÇÃO DE CANAL E MEIO FIO. INSUFICIÊNCIA DAS ALEGAÇÕES DE DEFESA DE EX-GESTOR PARA COMPROVAR O CORRETO EMPREGO DOS RECURSOS PÚBLICOS NA REALIZAÇÃO DO OBJETO DA AVENÇA. ÔNUS DO RESPONSÁVEL PARA DEMONSTRAR A REGULARIDADE NA GESTÃO DOS RECURSOS PÚBLICOS. CONTAS IRREGULARES, COM DÉBITO E MULTA. RECURSO DE RECONSIDERAÇÃO. CONHECIMENTO. INEXISTÊNCIA DE PREJUÍZO NA NÃO CITAÇÃO DE EVENTUAIS OUTROS RESPONSÁVEIS. INEXECUÇÃO PARCIAL DO OBJETO PACTUADO. ALTERAÇÃO UNILATERAL DO PLANO DE TRABALHO PELO CONVENENTE, SEM A PRÉVIA E OBRIGATÓRIA APRECIAÇÃO E APROVAÇÃO DO CONCEDENTE. PARCELA EXECUTADA DE FORMA IRREGULAR NÃO APRESENTA FUNCIONALIDADE E COMPROMETE O ALCANCE DOS BENEFÍCIOS SOCIAIS ESPERADOS DO EMPREENDIMENTO. RELATÓRIOS DE VISTORIA IN LOCO DOS ÓRGÃOS REPASSADORES CONTAM COM PRESUNÇÃO DE VERACIDADE E LEGITIMIDADE. NEGATIVA DE PROVIMENTO. EMBARGOS DE DECLARAÇÃO. CONHECIMENTO. REJEIÇÃO.

TOMADA DE CONTAS ESPECIAL (TCE)

Secretaria de Recursos (Serur); Secretaria do TCU no Estado de Pernambuco (Sec-PE).

Preliminarmente, os presentes embargos de declaração devem ser conhecidos, tendo em vista o preenchimento dos requisitos necessários. 
Trata-se de embargos de declaração opostos pelo Sr. Yves Ribeiro de Albuquerque, ex-prefeito do Município de Paulista/PE, em desfavor do Acórdão 1142/2019-TCU-Primeira Câmara, decisão por meio do qual o TCU negou provimento ao recurso de reconsideração interposto pelo ora embargante em face do Acórdão 3886/2018-TCU-Primeira Câmara.
Faço uma breve síntese do presente processo antes de iniciar o exame das razões recursais. 
O feito tratou originalmente de tomada de contas especial instaurada pelo Ministério da Integração Nacional, em nome dos Srs. Antônio Wilson Speck e Yves Ribeiro de Albuquerque, ex-prefeitos, respectivamente nas gestões de 2000-2004 e 2005-2008, em decorrência da execução parcial do objeto do Convênio 337/2002, celebrado entre o Município de Paulista/PE e o referido órgão ministerial, visando à realização de obras de microdrenagem com implantação de rede pluvial, regularização de canal e meio fio com linha d'água no Bairro Pau Amarelo.
Para a execução do objeto pactuado, foram previstos no ajuste R$ 1.980.533,22, dos quais R$ 1.800.000,00 couberam à União e R$ 180.533,22 ao município convenente, a título de contrapartida.
O plano de trabalho aprovado contemplava sistema de drenagem profunda ou subterrânea, no qual a rede pluvial seria construída com tubos de concreto. Entretanto, o tomador de contas constatou, por meio de vistorias in loco, que dos 1.484 m de drenagem com tubo de concreto previstos no plano de trabalho integrante do Convênio 337/2002 somente 535 metros foram executados corretamente. 
O concedente apurou ainda que houve alteração da especificação da drenagem profunda prevista no instrumento de repasse, modificando-a para um sistema de drenagem superficial, isto é, com canaletas, em ruas transversais, sem a prévia apreciação e aprovação do concedente. Parte do empreendimento construída com canaletas não apresentou funcionalidade, e, portanto, comprometeu o alcance dos benefícios sociais do empreendimento, segundo afirmou o mencionado órgão ministerial.
Tais fatos ensejaram o julgamento pela irregularidade das contas do embargante, procedido pelo Acórdão 3886/2018-TCU-Primeira Câmara, com a consequente condenação do responsável ao pagamento do débito apurado, no valor de R$ 236.707,43 (a preços históricos) e da multa prevista no art. 57 da LOTCU, fixada em R$ 40.000,00.
Inconformado com o referido desfecho processual, o Sr. Yves Ribeiro de Albuquerque interpôs recurso de reconsideração, o qual teve provimento negado pelo Acórdão 1142/2019-TCU-Primeira Câmara.
Nesta etapa processual, o aludido responsável opôs os embargos declaratórios ora em apreciação. Em seu recurso, o embargante aponta omissão no acórdão embargado, aduzindo em síntese que a alteração do objeto conveniado ocorreu exclusivamente por conta de dificuldade verificada no terreno, que impossibilitava a continuidade da obra nos moldes do projeto básico original, o que ensejou o pedido de convalidação do ato ao então Ministério da Integração Nacional, em virtude de necessidade de adequação do projeto às situações de campo verificadas na execução do Convênio 337/2002.
O embargante prossegue afirmando que o objeto do convênio foi efetivamente executado, com esta pequena ressalva de ter sido adequado às realidades locais.
Finalmente, o embargante aduz que a obrigação de reparar dano decorre de ação, omissão voluntária, negligência ou imperícia, viola direito ou causa prejuízo a outrem, nos termos do art. 159 do CC, o que não resta demonstrado em relação ao embargante, o qual ainda frisa que o presente caso não versa sobre superfaturamento, inexecução de serviços ou qualquer outra irregularidade grave.
Considero que não subsiste a omissão suscitada pela embargante. Ao contrário, o voto condutor do Acórdão 1142/2019-TCU-Primeira Câmara, em seu 15º parágrafo, concluiu pela existência de graves irregularidades na execução do objeto conveniado, que não chegou a ser executado completamente e a parte concluída não apresentou a funcionalidade desejada, conforme constatado nas vistorias do órgão concedente.
A questão também foi abordada no exame realizado pela Secretaria de Recursos, o qual adotei como razões de decidir, in verbis:
"40. No tocante ao fato de que a alteração se deu exclusivamente por conta de dificuldade verificada no terreno, que impossibilitava a continuidade da obra nos moldes do projeto básico original, tal fato não justifica a alteração unilateral do acordo sem prévia aprovação da concedente.
41. Ainda, contra a tese de eventual benefício social da alteração do projeto e respectiva execução do objeto, cabe reiterar o registro de funcionalidade comprometida e baixa qualidade dos serviços executados, conforme constatação do concedente em fiscalização in loco (peça 14, p. 133) :
29. Como visto, não houve execução completa do objeto pactuado. A parte construída em desacordo com as especificações do Plano de Trabalho, isto é, o sistema de drenagem superficial tinha funcionalidade comprometida, estava "totalmente tomado por vegetação e com esgoto lançado", conforme constatou o concedente em vistoria in loco (peça 14, p. 133) , situação desfavorável à eliminação das condições de insalubridade da população local. Afirmou o MI que as alterações das metas previstas no Plano de Trabalho, sem a devida aprovação do concedente, ocasionaram "a execução de serviços de baixa qualidade e funcionalidade deficitária, além de quantitativos menores que o previsto (...) " (peça 15, 170) . Nesse contexto, o concedente somente aceitou a parcela executada de acordo com o Plano de Trabalho aprovado e que estava em plena funcionalidade. (Item do Acórdão 3886/2018-TCU-Primeira Câmara) 
42. Por fim, cabe frisar que os relatórios de vistoria in loco dos órgãos repassadores contam com presunção de veracidade e legitimidade, a qual só pode ser descaracterizada mediante a apresentação de prova robusta em contrário, o que não houve no presente caso...."
No que tange ao suposto pedido de convalidação dos atos encaminhado ao Ministério da Integração Nacional, insta ressaltar que o órgão repassador não poderia convalidar as graves falhas observadas na execução do plano de trabalho, sob pena de haver responsabilidade solidária de agentes públicos do concedente pelo débito. A presente tomada de contas especial decorre exatamente da não convalidação da alteração indevida do objeto conveniado pelo órgão repassador.
A exame do referido pedido de convalidação também matéria de detida análise da instrução de mérito da então Secex-PE, a qual fundamentou o Acórdão 3886/2018-TCU-Primeira Câmara, conforme excerto reproduzido a seguir:
"39. Ressalta-se que, antes de iniciar a execução, o responsável chegou a submeter ao MI um relatório sucinto no qual, de forma superficial, são comunicadas as alterações do projeto da obra da rede de drenagem, conforme acostado na peça 4, p. 74-172, mais precisamente no item 2.1 da p. 80. Todavia, é válido destacar que, em conjunto a este relatório, não foram encaminhados estudos técnicos, pareceres, laudos e/ou os novos projetos reformadores, de forma a dar embasamento e fornecer subsídios para que o concedente analisasse tais alterações. O relatório valeu-se apenas como um sucinto comunicado, contendo uma brevíssima explanação do andamento das obras e das alterações realizadas no projeto, podendo esta ausência de elementos técnicos ser a razão da não manifestação por parte do corpo técnico do MI. Além disso, neste comunicado, não há manifestação expressa da prefeitura ao MI solicitando a análise e posterior aprovação das alterações do projeto do empreendimento.
40. Ou seja, ao contrário do que alega o responsável, este tinha conhecimento pleno das alterações ocorridas no projeto, e decidiu executá-las sem a anuência do MI. Ao alterar unilateralmente o projeto inicial, o responsável tomou para si todo o risco sobre a regular execução da rede de drenagem.
41. Segundo informações constantes no relatório de vistoria in loco do MI (Relatório de Inspeção-Sedec/MI 14/2011-LCCF - peça 14, p. 127-135) , tais alterações no projeto de drenagem (de profunda para superficial) prejudicaram a funcionalidade plena do empreendimento, cabendo este prejuízo recair sob a responsabilidade do convenente, conforme jurisprudência desta Corte, notadamente o Acórdão 3372/2011-TCU-Segunda Câmara (rel. Min. José Jorge) , o qual determina que 'é de responsabilidade do convenente a deficiência dos projetos apresentados na formulação do seu pleito, bem como a sua alteração unilateral sem a anuência expressa do órgão concedente'.
42. Independentemente dos motivos que ensejaram a alteração do projeto, o fato é que o ex-prefeito deu consecução às obras sem anuência expressa do órgão concedente, o que teve sérias implicações para o convênio sob o aspecto da sua funcionalidade. Tal conclusão encontra-se assentada nos relatórios e pareceres do MI, os quais apontam que as obras executadas sob a égide do convênio não alcançaram os benefícios sociais esperados, em decorrência de não ter acompanhado o disposto no plano de trabalho, alterando a sua Meta 1 - Rede Pluvial com tubos de concreto." 
Ao contrário do alegado pelo embargante, não foi apenas essa alteração no plano de trabalho o motivo de sua condenação. Além da modificação do projeto não ter obtido o crivo da área técnica do Ministério da Integração Nacional, sendo implementada de forma unilateral pelo ora embargante, tal mudança ocasionou a execução de serviços de baixa qualidade e funcionalidade deficitária, além de quantitativos menores que o previsto, conforme relatado pelo Parecer Financeiro-Secex/MI 150/2013 (peça 15, p. 170) .
Nesse mesmo sentido, quanto a não funcionalidade da obra no tocante à alteração do plano de trabalho aprovado pelo MI, vários relatos estão expostos nos pareceres e relatórios do concedente, notadamente no Relatório de Inspeção-Sedec/MI 6/2010-EBS (peça 12, p. 356) ; Relatório de Inspeção-Sedec/MI 14/2011-LCCF (peça 14, p. 133) ; Parecer Técnico Definitivo-Sedec/MI 3/2012-LCCF (peça 15, p. 50) e na Informação Técnica VSA/DRR/SEDEC/MIN 35 (peça 15, p. 96) , a qual menciona que:
"26. No presente caso, entretanto, não houve qualquer proposta formalizada e justificada de alteração de objeto para reduzir ou excluir metas. O que ocorreu foi uma alteração unilateral do objeto do convênio sem a anuência do órgão repassador dos recursos.                                  
 (...) 
29. Acerca da funcionalidade, quando o Relatório de Inspeção, n. 006/2010-EBS aduz que, 'dos 1.484,00 metros propostos, apenas 535,00 metros encontravam-se atendendo sua finalidade social, ou seja encontravam-se em funcionamento', este afirma, portanto, que a obra está com a sua funcionalidade comprometida.
30. O Relatório de Inspeção n. 014/2011 - LCCF (1598/1602) reafirma a inexecução parcial das obras do sistema de drenagem e assevera que 'o método aplicado não aparenta boa funcionalidade  (...) ', não justifica, salvo melhor juízo a supressão do método anteriormente aprovado e, em hipótese alguma; poderia ter sido executado sem o consentimento desta Secretaria". (grifos acrescidos) .
Outrossim, considero que o embargante foi o responsável direto pela alteração não autorizada e unilateral do projeto pactuado, que teve como resultado falta de funcionalidade e não atingimento das metas pactuadas. Assim, resta caracterizado o liame direto entre a conduta culposa do responsável e o dano verificado, o que justifica a sua condenação ao pagamento do débito apurado e da multa que lhe foi aplicada.
Portanto, os presentes embargos de declaração devem ser rejeitados, mantendo-se inalterada a decisão recorrida. 
Ante o exposto, voto por que seja adotada a deliberação que ora submeto a este Colegiado.
TCU, Sala das Sessões Ministro Luciano Brandão Alves de Souza, em 26 de março de 2019.
BENJAMIN ZYMLER 
Relator